【裁判字號】    90,訴,715
【裁判日期】    900618
【裁判案由】    侵權行為損害賠償
【裁判全文】
臺灣臺南地方法院民事判決  九十年度訴字第七一五號
    原      告  甲○○
    訴訟代理人  丙○○
    被      告  乙○
右當事人間請求侵權行為損害賠償事件，原告提起刑事附帶民事訴訟，經本院刑事庭裁定
移送民事庭，本院判決如左：
    主      文
被告應給付原告新台幣陸萬元，及自民國九十年三月十三日起至清償日止按週年利率百分
之五計算之利息。
原告其餘之訴駁回。
訴訟費用由被告負擔三十五分之一；餘由原告負擔。
本判決第一項於原告以新台幣貳萬元為被告供擔保後，得假執行。
原告其餘假執行之聲請駁回。
    事      實
甲、原告方面：
一、聲明：
(一)被告應給付原告新台幣（下同）貳佰萬元，及自起訴狀繕本送達翌日起至清償日止按
    週年利率百分之五計算之利息。
(二)訴訟費用由被告負擔。
(三)願供擔保請求宣告假執行。
二、陳述：
(一)緣被告係原告之兄嫂（被告配偶李明聰業已死亡）。原告在民國八十九年五月初至國
    華人壽保險股份有限公司（下稱國華人壽保險公司）位於台南縣善化鎮之營業處洽詢
    保險投保事宜，同年五月十一日國華人壽保險公司業務員陳美華到原告住所承作要保
    書，並由原告妻子丙○○簽發台南縣官田鄉農會信用部支票給付保險費。同年五月二
    十三日業務員陳美華突然以電話向原告夫婦表示原告已向該公司投保一件人壽保險，
    原告向陳美華表示以前從未曾向該公司投保任何壽險，此事恐有人假藉原告名義投保
    。因此同年五月二十四日原告偕同母親李林阿香及妻子丙○○三人共同到國華人壽保
    險公司善化營業處了解，該公司經理王榮文親自向原告三人說明該件遭人偷買保單之
    大概內容後，隔天即同年五月二十五日王榮文即傳真該保險之要保書予原告夫婦確認
    真偽，經檢視結果發現，原來被告在丈夫李明聰過世後，至國華人壽保險公司擔任保
    險業務員，利用職務機會，未經原告及母親李林阿香之同意，假藉李林阿香名義偽簽
    要保書，並以原告名義為被保險人，並在要保書上偽造原告及李林阿香之簽名及蓋章
    ，使本件保險發生效力，顯然構成刑法上之偽造文書罪，刑事部分並經鈞院以八十九
    年度自字第三二九號判處被告有期徒刑四月，如易科罰金，以三百元折算一日確定在
    案。
(二)被告偽造本件保險單是在八十七年九月三十日，被告為避人耳目，隱匿犯行，故意將
    要保人李林阿香之地址記載於台南縣六甲鄉○○村○○街十八弄七八巷五七號其妹住
    所，同時收取保險費之地址亦約定為上開住所地址，而非要保人李林阿香實際上位於
    台南縣官田鄉官田村二十二鄰三四九號之住所，顯然蓄意隱瞞偷保之犯行。尤其被告
    知道原告長期犯有肝硬化疾病，因此將原告列於本保險契約之被保險人，顯然被告利
    用原告將來可能不久於人世，而利用偽簽本件保險單機會，企圖詐領保險金，被告精
    心謀劃，令人寒心不已。
(三)被告不僅是為保險業績而且企圖詐領保險金，而未經原告同意偽簽本件保險契約，從
    八十七年九月三十日起迄至八十九年五月二十四日國華人壽保險公司經理王榮文告知
    原告為止，長達一年多之期間，原告及母親全被矇在鼓裡，被告為逞個人不法利益，
    竟然如此膽大妄為偽造保險單，依法應受刑事制裁。
(四)原告自從知悉自己遭被告充當保險人頭偷買保險並充當保險契約之被保險人後，氣憤
    不已，竟使原本肝硬化宿疾發作，不得不在本案刑事庭審理期間送高雄長庚醫院施以
    肝臟切除手術，幸手術成功，撿回一條命，雖然身體病痛可以治療，但精神上之痛苦
    則非常人所能忍受。尤其本案審理期間，被告非但在法庭上拒不承認偽造保險單犯行
    ，且在私下場合透過眾多有力人士對原告家人施壓，使原告家人生活不得安靜而陷於
    恐懼中，被告更在心無悔意下，要求原告撤回自訴，足見被告犯後態度不佳。原告家
    人既無法安心正常工作，原告更無法安心養病，此種精神上之損害實非一般人所能體
    會，因此原告受有身體上、健康上及姓名重大人格法益之重大侵害。為此依據民法第
    一百八十四條第一項、同法第一百九十五條第一項及同法第十九條之規定，訴請如聲
    明所示。
(五)被告婚後即與夫家相處不睦，夫妻間常起爭執，七十三年原告成婚之際，被告夫妻乃
    搬往被告祖籍地經營冷凍冷氣行，初始夫妻關係時好時壞，爭執不斷，且經常波及原
    告一家，原告家庭生活頻受干擾。八十五年間夫妻關係惡化，被告亡夫李明聰乃赴大
    陸工作，約三個月返台一次，而每次返台夫妻爭執仍不斷，未料，李明聰在八十七年
    一月底過年回台期間在自宅摔倒意外，摔倒時並無目擊者。原告母親在長子李明聰離
    台期間，因掛念而致身體日益衰弱，經常全身酸痛，總是由原告陪同前往就醫，及至
    李明聰亡故前檢查出肝癌需開刀治療，而原告本人亦因疲累及不堪被告經常無故挑釁
    ，以致在八十五年五月一日急性肝炎發作。原告及母親在兄長李明聰離台期間發病之
    事，都曾告知被告，只是被告從未分擔照顧母親之責。甚至在原告於八十八年二月間
    因肝硬化併發腫瘤栓塞治療引起呼吸困難而病危時，被告亦從未探視過。原告早年喪
    父，與母親及兄長三人相依為命，母子手足情深，不幸遇上蠻橫不講理又會忤逆母親
    之兄嫂，原告只是敢怒不敢言，在兄長過世後，被告即當著老母的面說他很窮無能力
    分擔照顧之責，今後什麼事都不用知會她，但田地她要，故在清明掃墓時，原告即當
    著家族的面表明與被告斷絕關係之意，惟母親總是捨不得孫子，仍與被告繼續往來，
    八十九年初農曆過年前，被告又藉故挑釁，並出言恐嚇老母，以致雙方再啟爭端，經
    原告母子訴請鄉公所調解亦無結果。原告母子皆已罹患重病，被告不加體恤，尚百般
    騷擾，並暗中購買原告之死亡險附加意外險，其居心實令原告一家心生恐懼。
(六)原告為原告為五專畢業、已婚、現有三個小孩、現在隆田酒廠擔任冷凍維修人員、每
    約收入約四萬餘元，名下有二筆農地及一部十餘年之車輛。
乙、被告方面：
一、聲明：原告之訴駁回。
二、陳述：
(一)對原告主張未經其同意乃在國華人壽保險公司之保險單上偽造原告簽名並偽刻印章及
    加蓋印文之事實不為爭執，但該保險費係由被告自行支出，被告並未因該保險而獲有
    任何利益，且原告亦未受有任何損害，反因該保險而受有保障，至於保險公司退佣部
    分，因保險費是由被告繳納，故退還之佣金由被告取得自屬當然。
(二)被告係高職畢業，現在作保險，收入不定，每月約僅一萬餘元，有四個小孩，是單親
    家庭，名下現有二棟房屋，但其中一棟是被告之弟所購買而登記在被告名下的。
    理      由
一、本件原告主張被告於八十七年九月三十日未經其及訴外人李林阿香同意，偽刻其與李
    林阿香之印章後，於同日在台南縣麻豆鎮之國華人壽保險公司東瀛營業處內，擅以其
    與李林阿香之名義，偽造其為被保險人，李林阿香為要保人之人壽保險要保書，並在
    該保險書上偽簽其與李林阿香之名字，並加蓋上開偽造之其與李林阿香之印章，被告
    並自行代繳保險費以避人耳目之事實，為被告所不爭執，並經本院刑事庭以八十九年
    度自字第三二九號判處被告有期徒刑四月，如易科罰金，以三百元折算一日確定，有
    刑事判決附卷可稽，是原告此部份主張自堪信為真實。
二、按因故意或過失不法侵害他人之權利者，負損害賠償責任；又姓名權受侵害者，得請
    求法院除去其侵害，並得請求損害賠償，民法第一百八十四條第一項前段、第十九條
    分別定有明文。又受精神之損害得請求賠償者，法律皆有特別規定，如民法第十八條
    、第十九條、第一百九十四條、第一百九十五條、第九百七十九條、第九百九十九條
    等是，最高法院五十年台上字第一一一四號著有判例可參。是則姓名權被侵害時，除
    得請求財產上損害賠償外，並得請求非財產上之損害賠償。而所謂侵害姓名權者，一
    般而言，其態樣有二：一為不使用姓名，二為冒用姓名。冒用他人姓名權之典型事例
    ，例如冒用某名人之姓名從事賤業，或冒用大官姓名從事詐欺等。姓名係對一個人用
    以與他人區別之稱呼，乃人格之表現，在日常生活及經濟活動上甚具意義，任何人均
    不得在未經本人同意使用前，任意使用他人姓名，此亦為刑法上之偽造文書罪所欲保
    護之法益之所在；至於印章在社會交易上屬於重要之物，任意以他人之姓名偽刻印章
    且予以使用者，將造成他人在社會交易不利之可能，應亦屬姓名權被侵害之範圍。本
    件被告在未經原告之同意下，偽刻原告之印章，並在國華人壽保險公司之要保書上偽
    簽原告之名字，並加蓋上開偽刻之印章，其行為已觸犯刑法上之偽造私文書罪、偽刻
    印章罪等既如前述，而偽造私文書之罪雖係侵害社會法益，但該文書之內容足使他人
    發生損害時，則該他人自係直接受害之人，偽刻他人印章、偽造署押之犯罪行為，該
    他人亦屬直接被害人。被告經本院判處有期徒刑確定，而被告擅以原告之名義作為上
    揭人壽保險契約之被保險人，因人壽保險具有高度道德危險性，然被告未經原告同意
    即在要保書上偽簽原告之名字，並偽刻原告之印章，且加蓋上開偽刻印章於要保書上
    ，是原告姓名遭被告違法使用，雖未至詐欺得利，但亦已違犯偽造文書之罪，自亦侵
    害原告之姓名權，則原告依前揭法文請求被告賠償非財產上之損害，即屬有據。本院
    審酌原告為五專畢業、已婚、現有三個小孩、現在隆田酒廠擔任冷凍維修人員、每約
    收入約四萬餘元，名下有二筆農地及一部十餘年之車輛；被告係高職畢業，現在作保
    險，收入不定，每月約僅一萬餘元，有四個小孩，是單親家庭，名下現有二棟房屋，
    但其中一棟是被告之弟所購買而登記在被告名下等情，分別經兩造陳明在卷，認原告
    得請求被告賠償之非財產上損害以六萬元為適當，逾此範圍之請求，即無理由，應予
    駁回。
三、次按，損害賠償之債，以有損害之發生及有責任原因之事實，並二者之間，有相當因
    果關係為成立要件，故原告所主張損害賠償之債，如不合於此項成立要件者，即難謂
    有損害賠償請求權存在，最高法院四十八年台上字第四八一號著有判例可參。而稱相
    當因果關係者，係指無加害人之侵權行為雖必不生此損害，但加害人之侵權行為依一
    般情形言，不適於發生該結果者，即無相當因果關係。本件原告雖另外主張其因被告
    上開偽簽及偽刻印章之行為，導致肝硬化宿疾發作，而於刑事案件審理期間到高雄長
    庚醫院進行肝臟部分切除手術，在身體及健康上受有重大侵害，另依據民法第一百八
    十四條第一項前段及第一百九十五條第一項規定請求被告賠償其此部份之精神損失，
    並提出診斷證明書為證，惟原告既患有肝硬化宿疾，而其對一般人在遭遇本件情況下
    是否皆有可能導致肝硬化疾病發作而需切除肝臟，並無法舉證以實其說，尚難謂兩者
    間有相當因果關係存在，是原告此部份請求尚屬無據，不能准許。
四、原告陳明願供擔保，聲請宣告假執行，經核其勝訴部份，合於法律之規定，爰酌定如
    主文第四項所示之擔保金予以准許；至於其敗訴部分假執行之聲請，業因訴之駁回而
    失所依附，應併駁回。
據上論結，本件原告之訴為一部有理由，一部無理由，並依民事訴訟法第七十九條但書、
第三百九十條第二項，判決如主文。
中      華      民      國      九十      年      六      月      十八      日
                                    臺灣臺南地法院民事第二庭
~B法      官  張家瑛
右為正本，係照原本作成。
如對本判決上訴，須於判決送達後廿日內向本院提出上訴狀
中      華      民      國      九十      年      六      月     二十二     日
~B法院書記官  蔡蘭櫻


司法院資訊處製作；財團法人民間司法改革基金會備份。
